【裁判字號】    89,訴,1137
【裁判日期】    900502
【裁判案由】    營業稅
【裁判全文】
臺中高等行政法院判決                            八十九年度訴字第一一三七號
    原      告  伸青企業有限公司
    代  表  人  甲○○
    訴訟代理人  丙○○
    被      告  南投縣稅捐稽徵處
    代  表  人  乙○○
    訴訟代理人  丁○○
右當事人間因營業稅事件，原告不服財政部八十九年十月二十四日台財訴第0000
000000號再訴願決定，提起行政訴訟。本院判決如左：
    主  文
原告之訴駁回。
訴訟費用由原告負擔。
    事  實
壹、事實概要：
    原告為兼營進口及銷售免稅貨物之營業人，其按八十六年度不得扣抵比例調整稅
    額報繳最後一期（八十六年十一月至十二月）營業稅時，因計算錯誤虛報進項稅
    額新台幣（下同）九○四、六○二元，原告持上開虛報進項稅額先後於當期扣抵
    銷項稅額一○四、四六五元，及次期（八十七年一至二月份）扣抵銷項稅額二一
    六、七二六元，致逃漏營業稅三二一、一九一元。案經由被告所屬埔里分處於八
    十七年三月二十六日（調查基準日）查獲，經審理違章事證明確，上開逃漏營業
    稅額原告於裁罰處分前（八十七年三月三十日）已補繳在案，被告乃按所漏稅額
    三二一、一九一元處○．五倍罰鍰計一六○、五○○元（計至百元）。原告對違
    反營業稅法科處罰鍰部分不服，申請復查，未獲變更，提起訴願、再訴願亦遭駁
    回，遂提起本件行政訴訟。
貳、兩造聲明：
    (一)原告聲明求判決：再訴願決定、訴願決定、復查決定及原處分均撤銷。
    (二)被告聲明求為判決：駁回原告之訴。
參、兩造陳述：
  一、原告方面：
    (一)純因加減乘除之運算錯誤，並無逃漏稅意圖：
      1.查被告印製供原告使用之兼營營業人營業稅額調整計算表及公式，運算複雜
        ，計算上稍有不慎即發生錯誤。依運算規則，本應先計算括號中之結果，其
        後再按先乘除後加減之原則計算之。本案因原告之會計人員一時疏忽，未先
        計得括號中之結果，而係自前向後運算方致計算錯誤。
      2.倘原告有逃漏稅之意圖，必於全年各期申報基本資料時即申報錯誤之資料，
        然原告八十六年共繳納營業稅一、五五０、八七０元，除系爭調整錯誤外，
        所有應主動申報之進銷項資料均無錯誤，由此可證，原告顯然無逃漏稅之意
        圖。
      3.被告既已對基本資料建檔，又具有精密之電腦設備，且原告年底調整金額亦
        在被告之掌握中，原告焉有可能就百分之百會被查獲者逃漏稅，被告之認定
        ，實與常理不符。
    (二)法令規定不合理，政府以逸待勞，民眾不服：
      1.查八十九年十月十三日台財稅第八六○五九八○六一號函所頒布之稅務違章
        案件減免處罰標準第十條第二項第四款規定：「四、營業人依兼營營業人營
        業稅額計算辦法規定，於每年度最後一期按當年度不得扣抵比例調整計算稅
        額時，因計算錯誤，致短漏報稅額者，按所漏稅額處○．五倍罰鍰」，然因
        年底調整公式相當繁複且易出差錯，被告既已接受申報全年之資料，且有精
        密之電腦設備，瞬間即可精準得知正確之調整金額，被告未能主動告知原告
        應調整之稅額，嗣原告調整錯誤時，立即處以罰鍰，如此以優勢欺負弱勢，
        令人不服。
      2.又查台北市政府府訴字第八七○一四六○三○一號訴願決定，其理由欄謂「
        兼營營業人未依規定調整稅額，雖不合稅法規定，但財政部所訂的計算辦法
        ，不是稅法專業人員非常容易忽略。而且營業稅每兩個月申報一次的資料，
        均在稽徵機關掌握中，以稽徵機關的電腦設備，不難算出各廠商年終應調整
        稅額，宜由稽徵機關發單通知補稅，以落實行政革新及愛心辦稅的原則。稽
        徵機關處以罰鍰，不無過苛，應予撤銷」。況且，原告本身並非稅法專業人
        員，計算錯誤亦屬難免，而被告對原告此種錯誤立即處以罰鍰，非無可議。
  二、被告方面：
    (一)原告依「兼營營業人營業稅額計算辦法」規定，按當年度不得扣抵比例計算調
      整稅額，報繳八十六年最後一期（八十六年十一月至十二月）營業稅時，因計
      算錯誤，申報年底調整應退稅額九一四、四０五元，較實際應退稅額九、八０
      三元虛增應退稅額九０四、六０二元（即虛報同額進項稅額）。案經被告埔里
      分處於八十七年三月二十六日（調查基準日）查獲，有原告獲案承諾書、兼營
      營業人營業稅額調整計算表等在案可稽，原告持上開虛報進項稅額先後於當期
      扣抵銷項稅額一０四、四六五元，及次期（八十七年一至二月份）扣抵銷項稅
      額二一六、七二六元，致逃漏營業稅三二一、一九一元，復為其所不否認。上
      開逃漏營業稅原告於裁罰處分前（八十七年三月三十日）已補繳在案，被告據
      按所漏稅額三二一、一九一元處０．五倍罰鍰計一六０、五００元（計至百元
      ），洵無不合。
    (二)系爭違章經被告所屬埔里分處於八十七年三月十六日查獲，該分處爰以八十七
      年三月二十六日投埔稅一字第三八五八號函請原告攜帶相關資料供核，用以確
      認違章事實，上開函查日依法為本案違章之調查基準日，原告雖於八十七年三
      月三十日補繳當期（八十六年十一月至十二月）扣抵銷項稅額一０四、四六五
      元，及八十七年一至二月份扣抵銷項稅額二一六、七二六元，均屬查獲後之行
      為，並無稅捐稽徵法第四十八條之一免罰規定之適用，原告縱已繳納營業稅一
      、五五０、八七０元，仍無影響上揭違章事實之認定。又查其至查獲日止累積
      留抵稅額均小於其虛報進項稅額九０四、六０二元，原處分依首揭財政部函釋
      規定，就查獲日（八十七年三月二十六日）前各期實際扣抵數予以加總計算漏
      稅額三二一、一九一元，按營業稅法第五十一條第五款規定處罰，並無不合。
    (三)「兼營營業人營業稅額計算辦法」第七條第一項規定，依營業稅法第四章第一
      節規定計算稅額，兼營應稅及免稅貨物之營業人，於報繳當年度最後一期營業
      稅時，應將當年度不得扣抵比例調整稅額，併同最後一期營業稅額辦理申報繳
      納；又被告提供之「兼營營業人營業稅額調整計算表」所載計算式，即源自該
      條文有關調整稅額之計算公式，並無不當，原告既為兼營應稅及免稅貨物之營
      業人，各年度最後一期營業稅之繳納，自應依上揭規定辦理。本案原告虛報進
      項稅額縱因會計人員疏忽，計算錯誤所致，惟其所漏前揭營業稅要為不爭之違
      章事實，依司法院大法官議決釋字第二七五號解釋「人民違反法律上之義務而
      應受行政罰之行為，法律無特別規定時，雖不以出於故意為必要，仍需以過失
      為其責任要件。但應受行政罰之行為，僅需違反禁止規定或作為義務，而不以
      發生損害或危險為其要件者，推定為有過失，於行為人不能證明自己無過失時
      ，即應受處罰。」意旨，仍應受罰。另原告無逃漏稅之故意，被告業予審酌，
      依財政部八十六年十月十三日台財稅第八六０五九八０六一號函頒布『稅務違
      章案件減免處罰標準』第十條第二項第四款規定裁罰。至原告所持台北市政府
      訴字第八七０一四六０三０一號訴願決定論指案情，僅為個案，應無拘束本件
      系爭罰鍰之效力，容併陳明。
    理  由
一、按「納稅義務人，虛報進項稅額者，除追繳稅款外，按所漏稅額處一倍至十倍罰
    鍰」、「兼營營業人於報繳當年度最後一期營業稅時，應按當年度不得扣抵比例
    調整稅額後，併同最後一期營業稅額辦理申報繳納，其計算公式如左：調整稅額
    ＝當年度已扣抵之進項稅額─（當年度進項稅額─當年度依本法第十九條第一項
    規定不得扣抵之進項稅額）ｘ（一─當年度不得扣抵比例）」，營業稅法第五十
    一條第五款、兼營營業人營業稅額計算辦法第七條第一項均定有明文。又「營業
    人虛報進項稅額，自違章行為發生日起至查獲日（調查基準日）以前各期之中，
    任何一期之期末累積留抵稅額如小於所虛報之進項稅額者，則已發生以虛報進項
    稅額扣抵銷項稅額之情事，應就查獲前各期實際扣抵數予以加總計算漏稅額，按
    營業稅法第五十一條第五款規定處罰」、「依營業稅法第五十一條規定應處罰鍰
    案件，有左列情事之一者，情節輕微，減輕或免予處罰。‧‧‧‧四、營業人依
    兼營營業人營業稅額計算辦法規定，於每年度最後一期按當年度不得扣抵比例調
    整計算稅額時，因計算錯誤，致短、漏報稅額者，按所漏稅額處０．五倍罰鍰」
    ，行為時財政部所頒布『稅務違章案件減免處罰標準』第十條第二項第四款（現
    行標準第十四條第二項第四款）亦有明文。
二、原告依「兼營營業人營業稅額計算辦法」規定，按當年度不得扣抵比例計算調整
    稅額，報繳八十六年最後一期（八十六年十一月至十二月）營業稅時，因計算錯
    誤，申報年底調整應退稅額九一四、四０五元，較實際應退稅額九、八０三元虛
    增應退稅額九０四、六０二元（即虛報同額進項稅額）；原告並以該虛報進項稅
    額先後於當期扣抵銷項稅額一○四、四六五元，及次期（八十七年一至二月份）
    扣抵銷項稅額二一六、七二六元，致逃漏營業稅三二一、一九一元；案經被告埔
    里分處於八十七年三月二十六日（調查基準日）查獲，此有原告獲案承諾書、兼
    營營業人營業稅額調整計算表等附於原處分卷宗可證。原告雖稱其無逃漏稅之故
    意，係因其會計人員一時疏忽，計算錯誤所致。惟查：
  (一)「兼營營業人營業稅額計算辦法」係依營業稅第十九條第三項、第三十六條第一
    項及第四十一條第二項規定所訂定，此觀該辦法第一條規定自明。該辦法第七條
    第一項規定，依營業稅法第四章第一節規定計算稅額，兼營應稅及免稅貨物之營
    業人，於報繳當年度最後一期營業稅時，應將當年度不得扣抵比例調整稅額，併
    同最後一期營業稅額辦理申報繳納；該條就調整稅額應如何計算，有明確之規定
    ，兼營營業人自可參閱該條文所規定之計算公式，正確計算出應如何調整稅額。
    而被告所提供之「兼營營業人營業稅額調整計算表」所載計算式，即源自該條文
    有關調整稅額之計算公式，並無不當。原告既為兼營應稅及免稅貨物之營業人，
    各年度最後一期營業稅之繳納，自應依上揭規定辦理。原告主張係因會計人員疏
    忽，計算錯誤所致，縱即屬實，惟仍屬應注意，能注意，而疏未注意，自有過失
    ；且原告為該會計人員之僱用人，就該受僱人之過失仍應與自己之過失，負同一
    責任，仍應受罰。
  (二)按「稅務違章案件減免處罰標準」係由財政部依稅捐稽徵法第四十八條之二第二
    項規定所訂定。本件行為時之該辦法第第十條第二項第四款規定：「營業人依兼
    營營業人營業稅額計算辦法規定，於每年度最後一期按當年度不得扣抵比例調整
    計算稅額時，因計算錯誤，致短、漏報稅額者，按所漏稅額處０．五倍罰鍰」，
    其罰鍰之倍數既在營業稅法第五十一條第五款所規定：「納稅義務人，虛報進項
    稅額者，除追繳稅款外，按所漏稅額處一倍至十倍罰鍰」之範圍內，且已斟酌係
    因計算錯誤之過失所致，而以Ｏ點五倍之極低倍數處罰，自應認該處罰標準之規
    定，未違反法律之規定。
  (三)按「納稅義務人對於因適用法令錯誤或計算錯誤溢繳之稅款，得自繳納之日起五
    年內提出具體證明，申請退還；逾期未申請者，不得再行申請」，為稅捐稽徵法
    第二十八條所明定。納稅義務人因計算錯誤，而溢繳稅款，既得依此規定於期限
    內申請退還。如計算錯誤之過失，致短漏報稅額者，竟不依法處以罰鍰，即有失
    公平，且易導致納稅義務人以「計算錯誤」為由，達到逃漏稅目的之流弊。且計
    算錯誤致短漏報稅額，亦必使稅捐稽徵機關耗費大量人力、物力，從事勾稽、查
    核工作，以查明事實。原告稱其提供資料供被告建檔，原告年底調整金額亦在被
    告掌握中，本件應予不罰，即難認有理由。
  (四)系爭違章業經被告所屬埔里分處於八十七年三月十六日查獲，該分處爰以八十七
    年三月二十六日投埔稅一字第三八五八號函請原告攜帶相關資料供核，用以確認
    違章事實，上開函查日依法為本案違章之調查基準日，原告雖於八十七年三月三
    十日補繳稅款，惟係查獲後之行為，並無稅捐稽徵法第四十八條之一免罰規定之
    適用，原告縱已繳納營業稅一、五五０、八七０元，仍無影響上揭違章事實之認
    定。又查原告至查獲日止累積留抵稅額均小於其虛報進項稅額九０四、六０二元
    ，原處分依前揭財政部函釋規定，就查獲日（八十七年三月二十六日）前各期實
    際扣抵數予以加總計算漏稅額三二一、一九一元，依營業稅法第五十一條第五款
    規定，並按行為時「稅務違章案件減免處罰標準」第十條第二項第四款規定，就
    所漏稅額處０．五倍罰鍰，自屬合法。訴願及再訴願決定，予以維持，亦無不合
    。原告起訴意旨，尚無理由，應予駁回。至於兩造其餘之主張，與本件結論之判
    斷，不生影響，爰不一一論述，併此敘明。
三、據上論結，本件原告之訴為無理由，依行政訴訟法第一百九十五條第一項後段、
    第九十八條第三項前段，判決如主文。
本件於九十年四月二十五日言詞辯論終結。
中    華    民    國     九十        年      五      月       二        日
                    臺 中 高 等 行 政 法 院  第 一 庭
                                審 判 長 法      官  簡朝振
                                         法      官  胡國棟
                                         法      官  宋富美
右正本證明與原本無異。
如不服本判決，應於判決送達後二十日內向本院提出上訴書狀，其未表明上訴理由者
，應於提起上訴後二十日內向本院提出上訴理由書（須依對造人數附具繕本）；如於
本判決宣示或公告後送達前提起上訴者，應於判決送達後二十日內補提上訴理由書（
須附繕本）。未表明上訴理由者，逕以裁定駁回。
提起上訴應預繳送達用雙掛號郵票拾份(每份三十四元)。
中    華    民    國     九十        年      五      月       二        日
                                         法院書記官  王永慶


司法院資訊處製作；財團法人民間司法改革基金會備份。
